【裁判字號】    92,易,2419
【裁判日期】    920926
【裁判案由】    妨害名譽
【裁判全文】
臺灣板橋地方法院刑事判決                        九十二年度易字第二四一九號
    公  訴  人  臺灣板橋地方法院檢察署檢察官
    被      告  甲○○
右列被告因妨害名譽案件，經檢察官提起公訴（九十二年度偵字第七一二四號），本
院判決如左：
    主  文
甲○○無罪。
    理  由
一、公訴意旨略以︰被告甲○○與告訴人乙○○係鄰居，因乙○○使用坐落臺北縣樹
    林市○○街一四巷七號及九號之地下室而生爭執，詎甲○○竟意圖散布於眾，基
    於誹謗之犯意，於民國九十一年十二月某日，在同縣市○○街一四巷一號三樓住
    處所在社區之公佈欄上張貼載有「七號的女人到處放話，造謠說謊，只是惡人先
    告狀，欲抹黑本人」等文字之傳單，並於同縣市○○街一四巷八號門口，散發相
    同內容之傳單予丁○○等不特定人觀看，而散布文字指摘足以毀損乙○○名譽之
    事，因認被告涉犯刑法第三百十條第二項之加重誹謗罪嫌云云。
二、按被告之行為不罰者，應諭知無罪之判決，刑事訴訟法第三百零一條第一項分別
    定有明文。次按刑法第三百十條第二項之加重誹謗罪，係以行為人(一)須意圖散布
    於眾，(二)須散布文字或圖畫，(三)須指摘或傳述足以毀損他人名譽之事，(四)須所指
    摘或傳述之事實非真實且不涉及與公益無關之私德者，為其成立要件。惟因自衛
    、自辯或保護合法之利益，而以善意發表言論者，不罰，刑法第三百十一條第一
    款定有明文，此乃兼顧個人名譽及言論自由之免責規定。所謂以善意發表言論，
    係指其言論非出於故意詆毀他人名譽之惡念而言。
三、公訴人認被告涉犯前揭罪嫌，無非係以：(一)告訴人乙○○之指訴。(二)卷附上開傳
    單一紙。(三)該傳單所指「七號的女人」係指住於臺北縣樹林市○○街一四巷七號
    之乙○○，已據被告於警訊中供認屬實，而「到處放話，造謠說謊，只是惡人先
    告狀，欲抹黑本人」等文字，其內容已係告訴人之人格特質、涵養、行為等具體
    事實予以負面評價之言詞，依社會通念，顯然足以貶低告訴人之社會評價，毀損
    告訴人之名譽。(四)證人即該社區之其他住戶林翠薇、丁○○、丙○○、陳瑞蘭均
    證稱並未聽見乙○○有何批評甲○○之言語。為其論斷依據。
四、訊據被告甲○○坦承曾於右揭時地張貼上開內容之傳單，而所謂「七號的女子」
    係指乙○○等情，惟堅決否認有上開犯行，並辯稱：伊原係台北縣樹林市○○街
    一四巷「天使華廈」社區住戶管理委員會之委員，因社區管理委員會向市公所申
    請報備核准，因申請條件之一需每月定期開會一次，而社區無開會場所，乙○○
    又占用工興街十四巷七號社區之防空避難地下室，伊與社區住戶向乙○○催討，
    乙○○因此懷恨在心，而對其他社區住戶表示伊催討地下室是居心叵測、另有目
    的，誤導催討其占用該地下室之事實，伊為了讓社區住戶瞭解實際情況，才會在
    公佈欄內張貼公布以澄清事實等語。
五、經查：
  (一)按數人區分一建築物，而各有其一部者，該建築物及其附屬物之共同部分，推定
    為各所有人之共有，民法第七百九十九條前段定有明文。又依法附建之法定防空
    避難地下室，依內政部八十年四月十日函示，應屬全體區分所有權人共有，不得
    登記為個人私有，任何區分所有權人不得單獨占有使用防空避難地下室。本件告
    訴人乙○○於偵審中自承：伊夫婦承購工興街七號一房屋後，僅徵得同棟住戶之
    同意，而未取得全體住戶之同意，即自八十一年起修繕七號之地下室，貼磁磚並
    加上門，自八十二年起占有使用該地下室，當時被告及全社區住戶曾為此事爭議
    ，該地下室並無單獨之建號，伊亦無單獨之所有權等情（見九十二年度他字第八
    五七號第十頁刑事告訴狀、九十二年度偵字第七一二四號第五頁背面及本院九十
    二年八月二十九日審判筆錄），是乙○○未取得全體區分所有權人之同意，即擅
    自占有使用附建之法定防空避難地下室，則被告及其他任何區分所有權人本於所
    有權之作用，均得請求乙○○歸還上開地下室。
  (二)告訴人乙○○於九十二年八月二十九日本院審理時陳稱：「被告要我白白拱手讓
    出來，我不願意，她當時還教唆全體住戶，挨家挨戶要大家簽名，要求我交出地
    下室，她是藉口，因為我們社區從不在那裡開會，她是故意的，要挑起大家紛爭
    。（問：妳有向其他住戶反應？）有的，我當時跟住戶大會講說，如果要我交回
    地下室我要將裡面的設備全部打掉。（問：妳當時有開會質疑被告收回地下室動
    機？）有的，我當時有當面指摘，收回地下室，根本不可能核准管委會。收回地
    下室根本與管委會能否核准是兩回事。（問：其他住戶如何表示？）住戶要求我
    不要回復原狀。」、「（問：妳是否有跟其他住戶指摘被告收回地下室是為了個
    人利益？）有的，她是挾怨報復。」、「我自己出錢整修，所以我要求補償我，
    開會時候我對社區住戶講說我跟被告私人恩怨，是因為我先生買了一號地下室造
    成她的心裡不滿，而且被告在開會時似是而非說一號地下室也是公共設施部分，
    她的行為造成我很大的傷害。（問：妳為何不向其他住戶說明實情？）我只有在
    住戶大會時說被告說謊。」證人丁○○亦於同日到庭證稱：「（問：乙○○有無
    抱怨被告挑唆住戶對付她？）我也不曉得怎麼說。（問：為何說不曉得如何說？
    ）乙○○有抱怨說為什麼被告一直找住戶簽名要收回地下室。」是告訴人乙○○
    向「天使華廈」之住戶指摘被告向其催討上開地下室之目的係為個人利益、挾怨
    報復及說謊等足以毀損被告名譽之言語在先，被告出於為自己辯護而張貼及散發
    上開傳單，並非憑空攻擊乙○○，且被告於該傳單上所使用之「七號的女人到處
    放話，造謠說謊，只是惡人先告狀，欲抹黑本人」等文字，並未逾越維持自己權
    益之範圍，應屬善意發表之言論。
  (三)被告於上開傳單內記載：社區○○設○路監視器，如何尋找廠商估價？主機裝
    設何處？由何人負責保管？如何印製停車識別證？配套措施如何？住戶該如何
    配合？不配合之住戶如何約束？未懸掛識別證之車輛如何處理？如何擬定周全之
    管理辦法？請十三號一樓之住戶曾先生拆除占用防火巷之違章建築後，再評估
    水溝加蓋之工程。單號之門前欄杆加裝鐵製護欄一事，請廠商估價，再由住戶
    決定是否施作，社區住戶有幼齡小孩之家長應照顧並教育小孩如何保護自己安全
    。社區因為缺乏活動空間，沒有開會場所，住戶無法面對面溝通，因此促使本
    人欲追討七號、九號被占用之地下室防空避難空間，以作為社區之集會休閒場所
    ，在追討過程中可能會得罪某些人，尚請見諒，也請大多數之住戶予以支持與聲
    援，為了整體住戶之權益，請大家深思，也請大家不要因為七號效應（七號的女
    人到處放話，造謠說謊，只是惡人先告狀，欲抹黑本人）本人皆不回應，公道自
    在人心。由是可知，被告公布及散發上開傳單之目的，主要係基於社區住戶管理
    委員會委員之立場，提出改善「天使華廈」居住環境及品質之具體建議事項，供
    該社區住戶閱覽後集思廣益，以共同營造優良之社區環境，被告熱心服務，用意
    良善，其對乙○○之批評僅其中一小部分，且被告向乙○○催討上開地下室，不
    僅可增進社區住戶之公共利益，且於法有據，益見被告係以善意發表上開言論。
六、綜上所述，被告所辯應堪採信，其公布及散發上開傳單，係因自辯而以善意發表
    言論，依刑法第三百十一條第一款規定，其行為不罰。揆諸首開說明，自應諭知
    被告無罪之判決。
據上論斷，應依刑事訴訟法第三百零一條第一項，判決如主文。
本案經檢察官王正皓到庭執行職務。
中      華      民      國    九十二    年      九      月    二十六    日
           臺灣板橋地方法院刑事第三庭
                                       法  官  樊  季  康
右正本證明與原本無異。
如不服本判決，應於判決送達後十日內，向本院提出上訴狀。
                                       書記官  馬  秀  芳
中      華      民      國    九十二    年      九      月    二十六    日


司法院資訊處製作；財團法人民間司法改革基金會備份。
